臺灣高等法院高雄分院民事判決　　　　109年度重上字第148號
上　訴　人　郭正同　
訴訟代理人　蕭慶鈴律師
被上訴人　　張世煌　

上列當事人間請求清償債務事件，上訴人對於民國109 年10月12
日臺灣高雄地方法院109 年度重訴字第97號第一審判決，提起部
分上訴，並為訴之追加，本院於110 年11月9 日言詞辯論終結，
判決如下：
    主  文
上訴及追加之訴均駁回。
第二審訴訟費用由上訴人負擔。      
    事實及理由
一、按於第二審訴之變更或追加，非經他造同意，不得為之，但
    請求之基礎事實同一者，不在此限，民事訴訟法第446 條第
    1 項、第255 條第1 項第2 款定有明文。上訴人原起訴主張
    ：訴外人即被上訴人姪子周○○（改名前為周○○）擔任兩
    造中間人，在被上訴人指揮下，協助上訴人尋得欲借貸之人
    （下稱人頭）後，向上訴人收取相關資料及放貸金錢，再按
    被上訴人指示將金錢轉交予人頭，上訴人藉此賺取利息，兩
    造就原判決附表（下稱附表）編號3 至8 所示款項（下合稱
    系爭款項）有消費借貸契約存在，爰依消費借貸之法律關係
    ，聲明請求被上訴人給付上訴人新臺幣（下同）845 萬元本
    息。嗣於本院審理時亦本於上開事實主張：如認上開款項屬
    周○○向上訴人借貸款項，被上訴人已於106 年9 月29日簽
    立約定書（下稱系爭約定書），承擔周○○之上開債務，依
    民法第300 條規定，追加備位訴訟，請求被上訴人給付上訴
    人845 萬元本息。上訴人所為訴之追加，合於上開規定，自
    應予准許。
二、上訴人主張：周○○於被上訴人經營之房屋仲介公司擔任員
    工，在被上訴人之指揮下，於協助上訴人尋得人頭後，向上
    訴人收取相關資料及放貸金錢，再按被上訴人指示將金錢轉
    交予人頭，上訴人藉此賺取利息。被上訴人陸續向上訴人借
    貸系爭款項，上訴人均已如數交付，兩造並簽立系爭約定書
    ，確認被上訴人積欠款項數額，然被上訴人迄今仍拒不清償
    ，上訴人自得請求返還等情。爰依民法第474 條第1 項、第
    478 條規定，聲明請求：㈠被上訴人應給付上訴人845 萬元
    ，及自起訴狀繕本送達翌日起至清償日止，按週年利率5%計
    算之利息；㈡願供擔保請准宣告假執行（上訴人於原審請求
    被上訴人返還附表編號1 、2 、9 、10款項共計1,900 萬元
    本息部分，未繫屬本院，不予贅述）。
三、被上訴人則以：被上訴人並未向上訴人借貸系爭款項，附表
    編號3 至8 所示本票亦非被上訴人所簽發，本件實係上訴人
    全家與周○○一同辦理放款事宜，欲得非法利益。又被上訴
    人係受上訴人暴力脅迫而簽立系爭約定書，並無承擔周○○
    債務之意等語，資為抗辯。
四、原審判決上訴人全部敗訴，上訴人不服，提起上訴，並依民
    法第300 條規定，追加備位之訴，其上訴及追加之訴聲明：
    ㈠原判決駁回上訴人後開請求部分廢棄；㈡被上訴人應給付
    上訴人845 萬元，及自起訴狀繕本送達翌日起至清償日止，
    按週年利率5%計算之利息；㈢願供擔保請准宣告假執行。被
    上訴人答辯聲明：上訴及追加之訴均駁回（上訴人就原審駁
    回其請求返還附表編號1 、2 、9 、10款項共計1,900 萬元
    本息部分，未聲明不服，該部分業已確定）。
五、本件之爭點：
  ㈠上訴人先位依消費借貸法律關係，請求被上訴人給付845 萬
    元之本息，是否有據？
  ㈡上訴人備位追加依民法第300 條債務承擔之法律關係，請求
    被上訴人給付845 萬元之本息，是否有據？
六、上訴人先位依消費借貸法律關係，請求被上訴人給付845 萬
    元之本息，是否有據？
  ㈠按稱消費借貸者，於當事人間必本於借貸之意思合致，而有
    移轉金錢或其他代替物之所有權於他方之行為，始得當之。
    是以消費借貸，因交付金錢之原因多端，除有金錢之交付外
    ，尚須本於借貸之意思而為交付，方克成立。倘當事人主張
    與他方有消費借貸關係存在者，自應就該借貸意思互相表示
    合致及借款業已交付之事實，均負舉證之責任。上訴人主張
    兩造間就系爭款項有消費借貸契約存在，為被上訴人否認，
    自應由上訴人就兩造間有借貸意思表示合致及已交付借款予
    被上訴人之事實，負舉證責任。
  ㈡上訴人主張被上訴人陸續向其借貸系爭款項云云，固提出附
    表編號3 至8 所示本票、借據、系爭約定書及自製交付款項
    表格為憑（原審審重訴卷第29至51、61頁、原審卷第35頁）
    。惟上訴人提出之上開本票、借據均為周○○所簽立，且上
    訴人自承系爭款項均係以現金或電匯方式交付予周○○，並
    未直接將借款交付予被上訴人等語（原審卷第90頁），被上
    訴人復否認周○○有代其受領款項之權限，上訴人就此未提
    出其他證據佐證，自無從僅因系爭約定書上有記載「總共借
    貸金額為2745萬」等語，逕認上訴人有將借款交付予被上訴
    人。此外，上訴人未提出其他證據證明兩造間就系爭款項有
    借貸之合意，及其有將系爭款項交付予被上訴人之事實。從
    而，上訴人主張兩造間就系爭款項有消費借貸契約存在，其
    得依消費借貸之法律關係，請求被上訴人返還借款云云，洵
    屬無據。
七、上訴人備位追加依民法第300 條債務承擔之法律關係，請求
    被上訴人給付845 萬元之本息，是否有據？
    上訴人主張被上訴人已於106 年9 月29日簽立系爭約定書，
    承擔周○○之債務云云，固提出系爭約定書為據（原審審重
    訴卷第61頁），然為被上訴人否認。查，系爭約定書係記載
    ：「就坐落高雄市○○區○○○路000 號、高雄市○○區○
    ○街00號、103 號、高雄市○○區○○路000 號共四間房屋
    ，處理出售完成優先支付郭正同無誤，特立此書。（總共借
    貸金額為2745萬）」等語，全然未提及由被上訴人承擔債務
    之意旨，上訴人據此主張兩造間有由被上訴人承擔周○○債
    務之約定，實不足為採。故上訴人主張被上訴人已同意承擔
    周○○之債務，其得依債務承擔之法律關係，請求被上訴人
    給付845 萬元云云，亦屬無據。
八、綜上所述，上訴人先位依消費借貸之法律關係，及追加備位
    之訴，依民法第300 條債務承擔規定，請求被上訴人給付上
    訴人845 萬元，及自起訴狀繕本送達翌日起至清償日止，按
    週年利率5%計算之利息，均無理由，不應准許。原審就消費
    借貸法律關係部分為上訴人敗訴之判決，並無不合。上訴意
    旨指摘原判決此部分不當，求予廢棄改判，為無理由，應駁
    回上訴。又上訴人依民法第300 條追加備位請求部分，應併
    予駁回。再者，兩造其餘攻擊或防禦方法於訴訟結果不生影
    響，故不逐一論述，附此敘明。
九、據上論結，本件上訴為無理由，依民事訴訟法第449 條第1 
    項、第78條，判決如主文。
中    華    民    國   110    年    11    月    30    日
                            民事第三庭
                                審判長法  官  李昭彥
                                      法  官  楊淑珍
                                      法  官  黃悅璇
以上正本證明與原本無異。
如對本判決上訴，須於判決送達後20日內向本院提出上訴狀，其
未表明上訴理由者，應於上訴後20日內向本院提出上訴理由書（
均須按他造當事人之人數附繕本）。
上訴時應提出委任律師或具有律師資格之人之委任狀，並依附註
條文規定辦理。如委任律師提起上訴者，應一併繳納上訴審裁判
費。
中    華    民    國   110    年    11    月    30    日
                                      書記官  賴梅琴
附註：
民事訴訟法第466 條之1 ：
對於第二審判決上訴，上訴人應委任律師為訴訟代理人，但上訴
人或其法定代理人具有律師資格者，不在此限。
上訴人之配偶、三親等內之血親、二親等內之姻親，或上訴人為
法人、中央或地方機關時，其所屬專任人員具有律師資格並經法
院認適當者，亦得為第三審訴訟代理人。
第1 項但書及第2 項情形，應於提起上訴或委任時釋明之。